【裁判字號】    99,台上,2289
【裁判日期】    990415
【裁判案由】    業務過失致人於死
【裁判全文】
最高法院刑事判決            九十九年度台上字第二二八九號
上  訴  人  台灣高等法院高雄分院檢察署檢察官
被      告  甲○○
上列上訴人因被告業務過失致人於死案件，不服台灣高等法院高
雄分院中華民國九十七年三月二十六日第二審判決（九十六年度
交上訴字第三一號，起訴案號：台灣屏東地方法院檢察署九十五
年度偵字第四０二九號），提起上訴，本院判決如下：
    主  文
原判決撤銷，發回台灣高等法院高雄分院。
    理  由
本件原判決以被告甲○○被訴於民國九十四年十月四日清晨六時
許，駕駛6609－JQ號自用小客車搭載其妻柯雅玲，沿屏東縣屏東
市未劃標線之大湖路由北向南行駛，行經該路段編號「頂庄支七
號」電線桿前與該處產業道路路口，因疏未注意車前狀況，且於
接近前開路口時，即先行靠大湖路左側行駛，欲左轉駛入該產業
道路，致使對向騎乘NH3－708號重機車，沿大湖路由南往北駛來
之被害人林庭薇閃避不及人車倒地，於向前滑行後擦撞被告所駕
前開自用小客車，因而受有右側硬腦膜下出血、左側硬腦膜外出
血及左股骨骨折等傷害，經送醫急救仍不治死亡等情，認被告涉
犯刑法第二百七十六條第二項業務過失致人於死罪嫌。經審理結
果，認其犯罪尚屬不能證明，因而維持第一審諭知被告無罪之判
決，駁回檢察官在第二審之上訴；固非無見。
惟查：(一)、判決所採之證據，必須適合於判決之推論，始得採為
判斷資料，如所採證據不適合於判決之推論者，不論有罪或無罪
判決，均屬證據上理由矛盾，其判決當然違背法令。又證據之取
捨，雖屬事實審法院之職權，但其所為之判斷，仍應受經驗法則
及論理法則之支配。原判決理由第四段(四)之三採信逢甲大學車輛
行車事故鑑定研究中心九十六年十二月十二日逢建字第０九六０
０六三一九七號函附行車事故鑑定報告書及九十七年一月十日逢
建字第０九七０００一一四三號函附行車事故鑑定補充報告書所
為之鑑定結果，暨鑑定人葉名山之鑑定意見，認定本件肇事車輛
應係劉明捷所駕X5－848 號營業曳引車而非自用小客車。然依卷
附資料顯示被害人所騎重機車受損情形，除前車頭斷裂及前叉內
縮外，尚有右側排氣管擦撞刮痕、右側前輪擋泥板磨損及車頭偏
向左側折斷等情，有重機車受損照片足憑（見相卷第三四、三九
、四０頁），依一般經驗法則及論理法則判斷，該機車於事故發
生當時應係向右傾倒，方足造成前揭損害情形。此與上開鑑定結
果認定機車係「向左倒」乙節（見原審卷第九九、六九頁）似不
符合。則該鑑定關於此部分之結論，是否符合常情？殊堪研求。
原審未詳為勾稽比對，即採為判斷依據，所為論述，難謂與經驗
法則及論理法則無違。(二)、本件事故發生後，被害人所騎機車之
刮地痕長達三公尺，其方向係自西南方（距離大湖路東側約六點
二公尺）斜向東北方（距離大湖路東側約四點八公尺），有卷附
道路交通事故現場圖一件可稽（見相卷第十六頁）。原判決理由
四之(四)認定，被害人機車係與自產業道路駛出右轉大湖路之營業
曳引車擦撞肇致本件車禍。茍被害人機車確受有來自右側外力撞
擊，而此撞擊力道足以將機車車頭撞斷等情無訛，則此來自右側
之撞擊力量，與被害人機車向前行進之速度與動能交互作用，依
物體運動時之離心力現象，被害人機車倒地方向，應係其行進方
向之左前方，其機車倒地之刮地痕應為東南斜向西北，而不可能
係西南斜向東北。原判決認定被害人機車係受來自右側之外力撞
及，因而往左側倒地乙端，與現場機車刮地痕走向之跡證不符，
洵有可議。(三)、原判決以被告所駕自用小客車與被害人所騎機車
若有碰撞，其撞擊力道應甚為強大，與該小客車僅受有右前側葉
子板水平刮痕、右前保險桿輕微刮擦及右前輪上方凹痕之受損程
度不符，認定該小客車與機車並無碰撞情事（見原判決第六至十
頁，理由四之(四)）。然依系爭自小客車受損照片顯示，該小客車
除受有右前側葉子板水平刮痕、右前保險桿輕微刮擦及右前輪上
方凹痕（見相卷第六０至六二頁）外，該車右前輪鋼圈似有明顯
受猛力撞擊所呈現之缺角痕跡及長弧型刮擦痕跡（見相卷第六三
、六四頁）。若果不虛，被告一再指稱：被害人機車因倒地向前
滑行，擦撞其自用小客車右前方保險桿下方及右前輪外側等語，
即非全屬無據。實情若何，攸關被告有無本件業務過失致人於死
犯行之判斷，自有詳查究明之必要。原審未根究釐清明白，遽行
判斷，同有調查職責未盡之違誤。(四)、原判決援採上開鑑定報告
，以車號6609－JQ自用小客車右前側葉子板刮痕為水平走向，其
凹陷並不嚴重，認定其刮痕非此次事故碰撞所造成。研判為事故
後再將該車開往此處製造碰撞之現象等詞（見原判決第九頁第七
至十一行）。但依道路交通事故現場圖及道路交通事故現場調查
報告表上所載，本件車禍發生之時間係九十四年十月四日清晨六
時五分，被告於六時十六分，以其所有門號000000000
0手機撥打一一九報案，救護車於六時二十三分即到現場，此有
屏東縣消防局緊急傷病送醫服務登記簿（由護士林郁秋所填載）
附卷為憑（見相卷第十六至十八頁；一審卷第七九頁）。設若被
告有意於營業曳引車肇事後再將小客車開往此處製造碰撞，衡諸
常情，當無立即報案之理。況據證人即警員張宗景於第一審審理
時證稱：當天早上六時十幾分接到報案，約二十分到現場，到現
場時，被害人已經送到醫院，當時還有砂石車、自小客車、民眾
機車、腳踏車亦在現場等詞觀之（見一審卷第八七頁背面），事
故現場為三叉路口，當時人車往來頻繁，以如此短暫時間，被告
是否能迅將其自用小客車開往此處並速製造碰撞機會？要非毫
無疑義。原審未遑深入剖析慎究，即逕予判決，亦嫌速斷。(五)、
被告於警詢、偵查、第一審及原審均自陳駕駛車號6609－JQ自用
小客車肇事，其原審辯護人亦請求：被告已坦承犯行，請給予自
新機會。而證人即被告之配偶柯雅玲則始終指證被告為肇事者（
見相卷第六、七、四七頁；一審卷第八七、八九；原審卷第一０
一、一０二、一０四、一０九、一一一頁）。原判決認定被告係
為頂替劉明捷駕駛之曳引車所為肇事犯行方為自白。然被告如非
肇事者，何以甘願受刑事處罰並承擔巨額民事賠償責任，其動機
安在？原審未予調查認定並敘明所憑依據，已有理由欠備之可議
。又據被告歷次供述及證人劉明捷之證詞，本件事故發生後，救
護車先於警員抵達現場，當時被告及其所駕自用小客車暨劉明捷
及其所駕營業曳引車俱在現場（見一審卷第八七、九一頁）。而
依卷附相關車輛受損照片所示，被告所駕自用小客車右前側葉子
板有水平刮痕、右前保險桿輕微刮擦、右前輪上方凹痕、右前輪
鋼圈呈現缺角痕跡及長弧型刮擦痕跡等損害；劉明捷所駕營業曳
引車左前方輪胎及鋼圈有輕微碰撞痕跡；被害人所騎機車前車頭
則有斷裂、前叉內縮、右側排氣管擦撞刮痕、右側前輪擋泥板磨
損及車頭偏向左側折斷等損害（見相卷第三三至七一頁）。本件
事故究係自用小客車或營業曳引車所肇致，抑或二者有同為肇事
原因之情況？事實尚屬未明。此與被告是否成立犯罪，至有關係
，基於公平正義之維護，允有再事詳查釐清、剖析明白之必要。
原判決未詳予調查究明，遽為被告有利之論斷，亦有未當。以上
或為檢察官上訴意旨所指摘，或為本院得依職權調查之事項，應
認原判決有撤銷發回更審之原因。
據上論結，應依刑事訴訟法第三百九十七條、第四百零一條，判
決如主文。
中    華    民    國  九十九  年    四    月   十五   日
                      最高法院刑事第八庭
                          審判長法官  洪  文  章
                                法官  王  居  財
                                法官  郭  毓  洲
                                法官  黃  梅  月
                                法官  邱  同  印
本件正本證明與原本無異
                                      書  記  官
中    華    民    國  九十九  年    四    月   二十   日
                                                      Ｅ

司法院資訊處製作；財團法人民間司法改革基金會備份。
